【裁判字號】    94,上易,1466
【裁判日期】    950420
【裁判案由】    詐欺等
【裁判全文】
臺灣高等法院刑事判決                94年度上易字第1466號
上  訴  人  臺灣臺北地方法院檢察署檢察官
被      告  戊○○
被      告  乙○○
上列上訴人因詐欺等案件，不服臺灣臺北地方法院93年度易字第
1503號，中華民國94年6月28日第一審判決(起訴案號：臺灣臺北
地方法院檢察署92年度偵字第21590、11877號），提起上訴，本
院判決如下：
    主  文
上訴駁回。
    事  實
一、戊○○、乙○○及己○○（雖為告訴人，然原審認其為違反
    公司法之共犯，應另請檢察官提起公訴）於民國（下同）91
    年11月間，因見政府限用塑膠袋政策之施行，可能帶來環保
    餐具之商機，遂商議共同籌組金明觀生化科技股份有限公司
    （下簡稱金明觀生化公司），彼等明知該公司未設立登記前
    （92年5月1日設立登記），不得以公司之名義經營業務及法
    律行為，竟基於共同犯意之聯絡而為下述違反公司法犯行：
  (一)91年12月間，己○○介紹其友人甲○○成為該公司之經銷商
    ，由乙○○對公司概況予以說明後，再由戊○○代表金明觀
    生化公司，於91年12月27日與甲○○簽訂「地區代理經銷商
    合約書」。
  (二)91年12月間，己○○介紹其友人丙○○成為該公司之經銷商
    ，由乙○○對公司概況予以說明後，並由戊○○代表金明觀
    生化公司，於91年12月30日與丙○○簽訂「地區代理經銷商
    合約書」。
  (三)91年12月20日起至92年2月15 日間，戊○○、乙○○、己○○又向皇上生物科技股份有限公司（下簡稱皇上科技公司）
    給付保證金及訂購環保餐具，為經營業務之行為。
二、案經己○○、甲○○、丙○○訴由臺北市政府警察局中山分
    局報請臺灣臺北地方法院檢察署偵查起訴。
    理  由
壹、被告戊○○、乙○○違反公司法部分：
一、上揭犯罪事實，訊據被告戊○○坦承不諱，被告乙○○則矢
    口否認有何違反公司法之事實，辯稱：伊不是金明觀生化科
    技公司之負責人；傳票都是證人己○○所寫，其對公司之狀
    況均屬知情，如果伊有違反公司法之行為，證人己○○亦有
    違反公司法之行為云云。經查：
(一)被告等因證人己○○之介紹而以金明觀生化科技公司名義與
    證人甲○○、丙○○簽訂「地區代理經銷商合約書」等情，
    業據被告戊○○於原審（見原審卷第170至178頁，94年6月7
    日審判筆錄）及本院審理時（見本院卷第73頁）自白不諱，
    核與證人己○○、甲○○、丙○○等人所述均相符合（見原
    審94年5月10日審判筆錄)，此外，並有新竹國際商業銀行匯
    款通知書、彰化銀行存款憑條，金明觀生化科技公司股東確
    認書、收取股金收據、地區代理經銷商合約書、轉帳傳票、
    遠東商業銀行匯款通知書、臺灣中小企業銀行內壢分行匯款
    通知書、公司營利事業登記證2紙（以上見偵21590號卷第21
    至37頁，他字1690號卷第16至19頁）、金明觀生化科技公司
    分類帳（原審卷二第88至90頁）等附卷可參，堪認被告戊○○之自白與事實相符。
(二)又證人甲○○、丙○○均證稱：當時去金明觀生化科技公司
    時，均由乙○○解說該公司之業務等語(見原審94年5月10日
    審判筆錄），足徵因證人己○○之介紹，並經乙○○之解說
    ，證人甲○○、丙○○方會與金明觀生化科技公司締結「地
    區代理經銷商合約」（由被告戊○○代表金明觀公司），而
    該等締約之法律行為，分別在91年12月27日及91年12月30日
    ，均在金明觀生化科技公司設立登記（92年5月1日）之前，
    足徵，被告2人均有違反公司法第19條第1項未設立登記，不
    得以公司名義為其他法律行為之行為。雖然被告乙○○辯稱
    伊非該公司之負責人云云，然該法律行為之作成，係因證人
    己○○之推介，被告乙○○之解說，再由被告戊○○代表金
    明觀生化科技公司簽約而成，並非僅有被告戊○○1 人之參
    與，況證人己○○、被告乙○○均明知當時公司尚未設立登
    記，並檢具相關設立登記之資料向主管機關申請設立登記，
    彼等亦不否認此情，足認為彼等就公司未設立登記前，與證
    人甲○○、丙○○締結經銷商合約有犯意之聯絡及行為之分
    擔。再者，公司法第19條第1 項之規定，係為保護交易之相
    對人，用以維護社會交易秩序之安全，依該條法益之保護所
    欲處罰的對象，非僅限於以未設立登記之負責人，從而被告
    乙○○辯解伊非負責人乙節，不足憑採。
(三)其次，依據證人己○○之證言及被告等提出金明觀生化科技
    公司部份之分類帳觀之（見被告94年3月9日所提呈證狀，原
    審卷二第76至106頁)，91年12月20日，彼等給付皇上科技公
    司保證金新臺幣（下同）100萬元(原審卷第88頁)、92年2月
    15日復向皇上科技公司進貨22萬3179元（原審卷二第90頁）
    ，而證人即皇上科技公司業務經理丁○○於本院亦證稱：「
    是由黃總戊○○及乙○○與我們接洽代理業務……當初簽約
    過程都是由戊○○及乙○○與我接洽的」等語明確（見本院
    卷第72頁），復依送貨單觀之，該等貨物亦送至證人甲○○
    處（原審卷二第105至106頁），證人甲○○亦證稱收到該筆
    貨物，被告乙○○亦不否認：伊為金明觀生化科技公司之副
    總，負責拓展業務，解說公司之產品，問經銷商是否需要訂
    貨，而證人甲○○曾透過證人己○○訂貨等語（見原審卷二
    第176頁反面，94年6月7日審判筆錄第14頁)，足徵彼等在未
    設立登記之前，已有經營業務之行為無訛。
(四)綜上所述，足證被告等因證人己○○之介紹而以金明觀生化
    科技公司名義與證人甲○○、丙○○簽訂「地區代理經銷商
    合約書」之事實，被告戊○○、乙○○之犯行堪以認定，應
    予依法論科。
二、核被告戊○○、乙○○所為，係違反公司法第19條第1 項之
    規定。被告戊○○、乙○○與證人己○○間，有犯意之聯絡
    及行為之分擔，應論以共同正犯。又被告2 人在金明觀公司
    未設立登記前，違反公司法第19條第1 項之規定經營業務及
    為其他的法律行為，雖有數個行為舉動(如與2個不同的經銷
    商訂約、或向皇上科技公司進貨），惟經營業務之行為，往
    往亦由不同之數個法律行為所組成，例如簽訂契約必有為債
    權契約合意之法律行為，亦有收受價金之物權行為等等，故
    該等舉動係在彼等違反該法規定經營業務之一個犯意下所為
    ，應論以一罪。原審依公司法第19條第1項、刑法第11 條前
    段、第28條、第41條第1項前段、罰金罰鍰提高標準條例第2
    條規定，審酌被告戊○○尚無前科，素行尚佳，被告乙○○
    曾有票據法之前科（非累犯），素行尚可，被告戊○○坦認
    犯罪，犯罪後態度尚佳，被告乙○○雖否認犯罪，然僅係其
    法律見解之不同，犯罪後態度尚佳，被告戊○○係金明觀生
    化科技公司設立登記後之負責人，設立登記前違反公司法第
    19條第1 項經營業務或為其他法律行為等行為，其係主要負
    責之人，及被告犯罪之動機、手段及所生危害等一切情狀，
    論處被告戊○○、乙○○共同違反未經設立登記，不得以公
    司名義經營業務及法律行為之規定罪，分別量處拘役25日、
    20日，並諭知易科罰金之折算標準，復敘明認告訴人己○○
    與被告戊○○、乙○○為違反公司法第19條第1 項之共同正
    犯，應移請公訴人就此部分事實另案處理。本院核其認事用
    法均無不合，判處被告等前開罪刑，要無違誤，檢察官循告
    訴人請求，上訴指摘原判決之不當，核無理由，應予駁回。
貳、被告戊○○、乙○○被訴詐欺取財部分：
一、公訴意旨另略以:
    (一)被告戊○○、乙○○基於共同犯意之聯絡及概括之犯意，
      於91年11月間，以金明觀生化科技公司係經營進口環保餐
      具，並以安排告訴人己○○擔任公司會計為餌，邀告訴人
      己○○入股，致告訴人己○○陷於錯誤，於同年11月25日
      將100 萬元匯入名稱與金明觀生化科技公司相似，由案外
      人吳古梅菊（已由公訴人另為不起訴處分）擔任負責人之
      「金明觀股份有限公司」（下簡稱金明觀公司）之彰化商
      業銀行建成分行帳戶內。
    (二)告訴人甲○○透過告訴人己○○之介紹，亦為被告戊○○
      、乙○○所誆，陷於錯誤，而於91年12月27日與金明觀生
      化科技公司簽訂北區代理經銷商合約，並於同年月31日將
      加盟金51萬元匯入前開帳戶內。
    (三)告訴人丙○○亦透過告訴人己○○之介紹，同為被告戊○○、乙○○所騙，陷於錯誤，於91年12月30日與金明觀生
      化科技公司簽立地區經銷商代理合約，擔任該公司桃園南
      區代理商，告訴人丙○○並於92年1月2日將50萬元加盟金
      匯入前開帳戶內。
    (四)嗣告訴人己○○、甲○○、丙○○3 人得知被告戊○○、
      乙○○於收受股款及簽訂前開契約收取加盟金時，金明觀
      生化科技公司尚未設立登記之事實，遂向被告戊○○索回
      前開款項，被告戊○○即分別開立以其為發票人、付款銀
      行為臺北銀行承德分行，面額53萬元之支票乙紙給告訴人
      甲○○；及面額52萬元之本票給告訴人丙○○（公訴人將
      此部分誤載為開立付款人為臺北銀行承德分行面額52萬元
      之支票），交付該等票據以為擔保，嗣告訴人甲○○提示
      該票據遭退票（公訴人贅載告訴人丙○○提示支據遭退票
      ），告訴人己○○、甲○○、丙○○始知受騙。
    因認被告戊○○、乙○○另犯刑法第339條第1項之共同連續
    詐欺取財罪嫌。
二、公訴人認被告2人犯共同連續詐欺取財罪嫌，無非係以：
    (一)告訴人己○○、甲○○、丙○○之指訴。
    (二)新竹國際商業銀行匯款通知書、彰化銀行存款憑條，金明
      觀生化科技公司股東確認書、收取股金收據、代理經銷商
      合約書、轉帳傳票、遠東商業銀行匯款通知書、臺灣中小
      企業銀行內壢分行匯款通知書、公司營利事業登記證、退
      票理由書等為其主要論據。
三、訊據被告戊○○、乙○○均堅詞否認有何共同連續詐欺取財
    犯嫌，均辯稱略以：告訴人己○○亦係原始股東，並擔任金
    明觀生化科技公司之會計職務，對公司之經營及財務知之甚
    稔，告訴人甲○○及丙○○亦為其推介而來。而金明觀公司
    後因遲未能設立登記，公司開銷無法負荷，方無法再續經營
    ，彼等實無詐騙告訴人己○○等人之行為等語。經查：
(一)詐欺罪之成立，必須行為人客觀上有實施詐術致使被害人受
    騙之行為。公訴人係以「被告等人以金明觀生化科技公司係
    經營進口環保餐具，並以安排告訴人己○○擔任公司會計為
    餌」為被告2 人所實施之詐術，然金明觀生化科技公司本係
    經營環保餐具，此觀該公司之營利事業登記證自明，且依證
    人己○○、甲○○、丙○○之證詞，彼等亦不否認知曉該公
    司係經營環保餐具，並均證稱：因為見政府實施限用塑膠袋
    政策，而認為環保餐具有利可圖，故受邀入股或加盟成為經
    銷商等語(見原審94年5月10日審判筆錄），由是可見，彼等
    係見政府之政策而有投資之動機，至於該等餐具是否為國外
    進口，並非彼等所投資重要之點；更何況，卷內資料亦未見
    被告所進之環保餐具均為臺灣本土製造之事實，從而「被告
    等人以金明觀生化科技公司係經營進口環保餐具」告知告訴
    人，並非詐術甚為明白。再者，據被告所提金明觀公司之分
    類帳觀、薪資清冊觀之，該公司之記帳係由告訴人己○○為
    之，告訴人己○○亦曾支領薪資，足徵，被告等人安排告訴
    人己○○為該公司之會計，亦為事實，並非詐術自明。
(二)據告訴人即證人甲○○、丙○○於原審審理時之證言，可知
    告訴人己○○、甲○○、丙○○後來發現被告等人所進之環
    保餐具成本太高，經訪價後無利可圖，始不願意再投資，並
    非發現被告施用詐術所致；且彼等對於其所投資之行業，本
    應先搜集相關之資訊，用以判斷投資效益，並非見政府施行
    某項政策，主觀上認有利可圖，即輕率投資，事後見投資無
    利可圖，即責被告詐騙彼等錢財；況且告訴人己○○所簽訂
    者係入股確認書(見92年度偵字第21590號卷第11、12、22頁
    ），與其介紹而來之告訴人甲○○、丙○○所簽者係「地區
    代理經銷商合約書」迥然不同(見92年度偵字第21590號卷第
    24、29頁），其對此應有相當之認知，其既係公司之原始股
    東，又參與該公司之財務工作，對於公司之狀況甚為瞭然，
    事後發現無利可圖，如其認為金明觀生化科技公司應對其所
    介紹之加盟商（告訴人甲○○、丙○○）負返還保證金之責
    任，其係原始股東，本應負共同之責任，竟反稱受被告2 人
    之誆騙，其指訴亦不可信。
(三)至於被告戊○○開立53萬元之支票給告訴人甲○○、開立52
    萬元本票給告訴人丙○○，係事後被告戊○○與告訴人甲○○、丙○○達成終止經銷商合約之合意後，依法負有返還保
    證金之責任，而被告戊○○將退還之權利金先以票據作為擔
    保，並非給付該等票據，即得免卻其應返還之權利金之債務
    ，縱然迄今被告戊○○仍未返還該等款項予告訴人甲○○、
    丙○○，係民事債務不履行之問題。遍查卷內，未見被告戊○○交付票據時有何施用詐術之積極證據；被告戊○○交付
    該等票據之時，亦未見告訴人甲○○、丙○○有何交付財物
    之行為，顯與詐欺之構成要件有間。
(四)綜上，被告等無詐騙告訴人之行為，原審以公訴人認此部分
    之事實，與前開違反公司法之事實，有牽連犯裁判上一罪之
    關係，不另為無罪之諭知，經核原審就此部分之認事用法均
    無違誤，檢察官就此有關係部分之上訴，亦無理由，應併駁
    回。
據上論斷，應依刑事訴訟法第368條，判決如主文。
本案經檢察官姜貴昌到庭執行職務。
中    華    民    國    95    年     4    月    20    日
                  刑事第九庭  審判長法  官  李文成
                                    法  官  周盈文
                                    法  官  官有明
以上正本證明與原本無異。
不得上訴。
                                    書記官  邵淑津
中    華    民    國    95    年    4     月    24    日
附錄：本案論罪科刑法條全文
公司法第19條
未經設立登記，不得以公司名義經營業務或為其他法律行為。
違反前項規定者，行為人處1 年以下有期徒刑、拘役或科或併科
新臺幣15萬元以下罰金，並自負民事責任；行為人有二人以上者
，連帶負民事責任，並由主管機關禁止其使用公司名稱。


司法院資訊處製作；財團法人民間司法改革基金會備份。
